【裁判字號】    89,自緝,2
【裁判日期】    891211
【裁判案由】    詐欺
【裁判全文】
台灣士林地方法院刑事判決                            八十九年度自緝字第二號
    自  訴  人  乙○○
    自訴代理人  張文寬律師
    被      告  丙○○
    指定辯護人  本院公設辯護人姜惠如
右列被告因詐欺等案件，經自訴人提起自訴，本院判決如左：
    主  文
丙○○無罪。
    理  由
一、自訴意旨略以：被告丙○○、謝志煌（已改名為己○○，業經本院判決無罪確定
    ）共同意圖為自己不法之所有，由丙○○出面向其父甲○○借得空白支票簿及印
    章，於民國八十年四月二十二日利用相識之案外人丁○○之介紹，在自訴人乙○○位於台北市○○區○○路四段六一巷十九弄五號一樓，向自訴人訛稱：有一客
    戶正向銀行辦理貸款，約十天即可撥款新台幣（下同）一百萬元，請自訴人借款
    一百萬元供其週轉，且未得甲○○之授權，即交付甲○○簽發經丁○○背書之發
    票日為八十年五月一日、面額一百萬元、票號為ＳＨ0000000號之支票乙
    紙，被告丙○○並表示願以其母陳惜之不動產設定抵押以擔保債權，自訴人不疑
    有詐，將現金一百萬元交予被告丙○○、謝志煌。詎一、二日後，自訴人不見辦
    理抵押權，遂前往丁○○處，丁○○告以丙○○已將陳惜之不動產設定抵押他人
    借款二百萬元，待取得二百萬元即清償所欠之一百萬元，謝志煌並在甲○○名義
    之空白支票上，簽發發票日八十年五月十五日面額同為一百萬元、票號為ＳＨ0
    000000號之支票，偽造完成背書後交予自訴人，並稱因一時周轉不靈，上
    述五月一日之支票屆期無法兌現，請寬限半個月，嗣該二紙支票經提示均遭退票
    ，自訴人始知受騙，因認被告丙○○共同涉有刑法第三百三十九條第一項之詐欺
    取財罪及同法第二百零一條第一項、第二項之行使偽造有價證券罪。
二、按犯罪事實應依證據認定之，無證據不得推定其犯罪事實；又不能證明被告犯罪
    者，應諭知無罪之判決，刑事訴訟法第一百五十四條、第三百零一條第一項前段
    分別定有明文。再認定被告有罪之事實，應憑證據，如未能發現相當之證據，或
    證據不足以證明，自不能以推測或擬制之方法，以為裁判之基礎；且認定犯罪事
    實所憑之證據，其為訴訟上之證明，須達於通常一般人均不致有所懷疑，而得確
    信其為真實之程度者，始得據為有罪之認定，倘其證明尚未達到此一程度而有合
    理之懷疑存在時，尚難為有罪之認定基礎；苟積極證據不足以為不利於被告事實
    之認定，即應為有利於被告之認定，更不必有何有利之證據，最高法院三十年上
    字第八一六號、四十年台上字第八六號、七十六年台上字第四九八六號分別著有
    判例可資參照。
三、訊據被告丙○○堅詞否認涉有上揭詐欺及偽造有價證券之犯行，辯稱：伊父親甲○○有同意伊使用該整本農會支票簿，只是伊事後才告訴伊父親開了一百萬元之
    支票。伊從未經營過代書事務所，因伊父親甲○○所使用之支票係較具信用之農
    會支票，故伊未另行以自己名義申請支票，而係由甲○○將其名義之整本支票交
    伊使用，當時因元台代書事務所負責人戊○○向伊要求借票使用，並經該事務所
    職員謝志煌之介紹認識丁○○，再經由丁○○認識自訴人乙○○，伊雖曾陪同謝
    志煌、丁○○至自訴人住處，惟均係由丁○○、謝志煌與自訴人商談借款事宜，
    伊未參與，除將系爭支票借給謝志煌交給自訴人作為借款擔保外，未曾對自訴人
    允諾提供其母陳惜之房屋設定抵押，亦未曾表示會將前揭設定抵押予他人後所借
    得款項還予自訴人，且向自訴人借得款項均由謝志煌取走，伊僅事後向戊○○借
    款十幾萬元。至於事後換票乙事，伊完全不知情等語。經查：
  （一）證人甲○○雖於偵查時證稱：伊只是同意他（即丙○○）開二十四張支票分
        期付車款，所以才拿支票給他用云云。惟證人己○○（即謝世煌）前已供稱
        ：之前丙○○曾一張一張向他爸爸借票，本來是先蓋好給他開，後來就整本
        給丙○○使用，伊經手的有三本支票簿，二本都用過交回農會，而且很順利
        等語，復於本院調查時證稱：伊看過很多被告的票由戊○○及元台事務所在
        使用等語；核與被告丙○○所辯上情大致相符，堪予採信。又經本院核對卷
        附之臺北縣三峽鎮農會帳號○一－一五九三號支票簿存根原本之內容，該本
        支票簿之票號係自ＳＨ0000000號至ＳＨ0000000號，有該本
        支票簿存根在卷足憑，並經本院核對無誤，由此可知謝志煌向自訴人借款當
        時所交付之支票（票號為ＳＨ0000000號）與其事後換票時所交付之
        支票（ＳＨ0000000號）係分別由不同支票簿所開出，益見證人謝志
        煌所述被告將數本以甲○○名義申請之支票簿交給渠等使用乙節，應屬真正
        。另衡諸常情，甲○○果若僅同意被告丙○○開立二十四張支票用以支付車
        款，大可自支票簿中先行開立二十四張支票予被告，何需將數本支票簿均交
        由被告使用而未加異議，是證人甲○○所為證言是否屬實，即非無疑；況甲○○在偵查時係與被告丙○○同列為被告，其為避免擔負刑事罪責或票據責
        任，已難期待其為真正之陳述，據此足見被告丙○○應係經常性使用甲○○
        之支票，且經甲○○概括授權被告丙○○使用其名義之支票；是被告既係受
        發票人之概括授權而可以使用上開支票，縱將前揭支票轉借予戊○○、謝志
        煌等人使用，亦與刑法偽造有價證券罪之要件有間。參以自訴代理人張文寬
        律師亦稱：系爭支票是由另一被告謝世煌所寫，且該支票是由被告大嫂保管
        ，並經被告父親同意，應無偽造有價證券之問題，亦無證據可證明系爭二張
        支票是由被告偽造等語。是被告所辯上情尚堪採信，倘無其他積極證據足資
        證明被告確涉有前揭偽造有價證券之犯行，自難僅憑證人甲○○在偵查時存
        有瑕疵之證言，逕以推測或擬制方法，認定被告涉有偽造有價證券之犯行。
  （二）證人丁○○已到庭證稱：當時自訴人表示希望能找到人放款取息，伊知道謝
        志煌要借錢，伊即介紹自訴人與謝志煌見面，當時被告丙○○雖有與謝志煌
        到自訴人家，但都是謝志煌在跟自訴人洽談貸款事宜。當時自訴人有收取利
        息，但利率是由謝志煌與自訴人談的；事後錢是由謝志煌拿走的。借款當時
        並未講要以不動產設定抵押此事，是事後跳票後，延票時謝志煌才向自訴人
        說要以被告母親房屋設定抵押，延票當時被告並未到場，被告亦未向自訴人
        講說要設定抵押權，是證人謝志煌說可以拿房子設定抵押，等抵押房屋貸款
        下來後，就可以還給自訴人，當時他（即謝志煌）說要設定抵押時，伊有在
        場，伊當時不知要設定的房屋是被告的等語（均見本院八十九年十月十六日
        、十一月二日筆錄）。又證人己○○（即謝世煌）亦到庭證稱：當時伊是元
        台代書事務所職員，兼營房屋仲介，老闆是戊○○，當時因接到一個案子，
        需將房屋買斷，再轉手賣給他人，賺取中間差額，因老闆戊○○表示資金不
        夠，問伊是否要投資，因伊本身也沒有錢投資，公司問伊可否透過關係找金
        主來投資，當時伊認識代書丁○○，才透過丁○○向自訴人借一百萬元。當
        時是元台代書事務所與戊○○要借錢，因該事務所使用的是被告支票（即其
        父甲○○之支票），故以被告名義借款。借款當天被告雖有去，但借款過程
        均是由伊與丁○○與自訴人接洽，一百萬元是由伊拿走，但已交給公司會計
        ，事後因公司資金不足，就充作公司管銷費用，未拿去做生意。當時伊等回
        到事務所後，被告有向戊○○表示要借十幾萬元，當時戊○○有同意借被告
        十幾萬元等語。而自訴人李佩菁亦稱：當時要以房屋設定抵押此事不是被告
        講的等語。足見被告僅係提供其父甲○○之支票作為借款擔保而已，自始與
        自訴人洽談借款事宜者均為謝志煌，被告既未出面與自訴人洽談借款事宜，
        亦未向自訴人佯稱提供其母陳惜之房屋設定抵押予自訴人，且未向自訴人表
        示會將前揭設定抵押予他人後所借得款項清償自訴人，事後亦係謝志煌至自
        訴人住處洽談換票事宜，是實際借款者應係謝志煌，而非被告乙節，至為明
        確，苟無其他積極證據可資佐證，實難認被告有何施用詐術之行為。參以被
        告事後已與自訴人以二十五萬元達成民事和解，有協議書乙份及支票兩紙在
        卷可按，而自訴代理人亦陳明當時係因無法找到被告，出於誤會始提出本件
        自訴，益證被告自始應無不法所有之詐欺故意。苟無其他積極證據足資證明
        被告確有何施用詐術之行為，尚難僅憑自訴人之片面指訴，即以推測或擬制
        方法，推定被告涉有詐欺取財之犯行。
  （三）綜上所述，被告所辯上開各節尚堪採信，自訴人所舉證據尚不足證明被告有
        何施用詐術之行為，亦未舉出被告自始即具有不法所有意圖之確切事證，實
        難單憑自訴人之片面指訴及系爭支票事後無法兌現之情事，即以推測或擬制
        方法，推定被告涉有起訴書所載之偽造有價證券及詐欺之犯行。本案純屬票
        據債務不履行之民事糾葛，應循民事訴訟之途徑解決，此外，復查無其他積
        極證據足資證明被告有何偽造有價證券及詐欺犯行，不能證明被告犯罪，自
        應諭知被告無罪之判決。
據上論斷，應依刑事訴訟法第三百四十三條、第三百零一條第一項，判決如主文。
中      華      民      國    八十九    年     十二     月     十一     日
                                  台灣士林地方法院刑事第一庭
                                          法  官
如不服本判決，應於判決送達後十日內，向本院提出上訴狀。


司法院資訊處製作；財團法人民間司法改革基金會備份。
